【裁判字號】    96,上訴,3000
【裁判日期】    970215
【裁判案由】    偽造文書等
【裁判全文】
臺灣高等法院臺中分院刑事判決        96年度上訴字第3000號
上  訴  人
即  被  告  丙○○
上列上訴人因偽造文書等案件，不服臺灣臺中地方法院96年度易
緝字第416號中華民國96年10月30日第一審判決（起訴案號：臺
灣臺中地方法院檢察署93年度偵字第18281號、94年度偵字第951
6號），提起上訴，本院判決如下：
    主  文
原判決撤銷。
丙○○行使偽造私文書，足以生損害於公眾及他人，處有期徒刑
參月，如易科罰金，以銀元參佰元即新臺幣玖佰元折算壹日，減
為有期徒刑壹月又拾伍日，如易科罰金，以銀元參佰元即新臺幣
玖佰元折算壹日；又行使從事業務之人，明知為不實之事項，而
登載於業務上作成之文書，足以生損害於公眾及他人，處有期徒
刑貳月，如易科罰金，以銀元參佰元即新臺幣玖佰元折算壹日，
減為有期徒刑壹月，如易科罰金，以銀元參佰元即新臺幣玖佰元
折算壹日。應執行有期徒刑貳月，如易科罰金，以銀元參佰元即
新臺幣玖佰元折算壹日。如附表所示偽造之署名均沒收。
    事  實
一、丙○○於民國92年10月間之後至93年1月間某日，因先前向
    成利水電工程企業有限公司（下簡稱成利水電公司）承包之
    南投縣集集鎮與水里鄉果園外水管工程竣工（於92年2月承
    包，同年8、9月間完工），為領取工程款，有提供工人名冊
    並申報薪資所得之需，乃向何坤山詢問有無身分證件可提供
    申報薪資所得之用，何坤山竟基於幫助丙○○偽造及行使偽
    造私文書之犯意，當場將其先前所拾獲並據以侵占而放置於
    車上之甲○○身分證1紙，交予丙○○，供丙○○申領工程
    款之用。嗣丙○○果於93年1月間或之前某日，在不詳地點
    ，冒用甲○○之名義，填寫基本資料與領取薪金新臺幣（下
    同）18萬元等字句，並偽簽甲○○之署名1枚，而偽造完成
    「甲○○」之薪資表，再檢附甲○○之身分證影本後，以甲
    ○○之代理人名義，持以向不知情之成利水電公司申領工程
    款，並由成利水電公司據以向稅捐稽徵機關申報甲○○之薪
    資所得，足以生損害於稅捐稽徵機關對於課稅申報審查之正
    確性及甲○○本人（惟依成利水電公司負責人施杉聘之供述
    ，尚不足以認生損害於成利水電公司）。
二、丙○○又基於同一申領工程款之動機，分別向僅具有親戚關
    係，而無僱傭關係之陳淑惠（為丙○○之姊─已審結）、張
    瑀庭（為陳淑惠之媳─已審結）、蕭孟然（為陳淑惠之子─
    已審結）索取身分證影本供填具薪資所得申領工程款之用，
    並要求陳淑惠、張瑀庭、蕭孟然3人，在薪資表上簽名。陳
    淑惠、張瑀庭與蕭孟然等3人，因與丙○○具有親戚關係或
    經濟狀況欠佳等因素，竟基於幫助丙○○為業務上登載不實
    及行使業務上登載不實文書之犯意，各於不詳時、地（惟時
    間當在93年1月間或之前），將自己之身分證影本交予丙○
    ○，並依丙○○之指示，在薪資表上簽名後交還丙○○，供
    丙○○申領工程款與申報薪資所得之用。嗣丙○○亦以同一
    方式，違背其業務上據實登載之義務，在陳淑惠、張瑀庭、
    蕭孟然3人已簽名之薪資表上，填具其等各領取18萬元、18
    萬元與40萬元薪資之不實內容後，檢附3人之身分證影本，
    以其等代理人之名義，於同上行使偽造「甲○○」薪資表之
    同一時間，持以向不知情之成利水電公司申領工程款，並由
    成利水電公司據以向稅捐稽徵機關申報陳淑惠、張瑀庭、蕭
    孟然3人之薪資所得，足以生損害於稅捐稽徵機關對於課稅
    申報審查之正確性。嗣因甲○○於93年4月間，因申報個人
    綜合所得稅，發覺身分證件遭他人冒用，因而報警循線查悉
    上情。
三、案經甲○○訴由臺中市警察局第六分局報告臺灣臺中地方法
    院檢察署檢察官偵查起訴。
    理  由
一、訊據上訴人即被告（下稱被告）丙○○對於上揭犯罪事實均
    坦承不諱，核與告訴人甲○○之指訴及共同被告何坤山、張
    瑀庭、蕭孟然供述之情節相符，並有臺中市警察局第六分局
    92年8月22日中分六刑字第0920022548號書函、丙○○出具
    代蕭孟然等12人領取之薪資均為其據實填寫無訛之切結書影
    本1紙、偽造之「甲○○」薪資表影本1紙（附甲○○之身分
    證影本1張）、何坤山出具之切結書影本2張、財政部臺灣省
    北區國稅局新店稽徵所檢送之陳淑惠、蕭孟然、張瑀庭3人
    各類所得暨免扣繳憑單資料（申報單位：成利水電公司）各
    1份分別附卷可稽（見偵18281卷p16、19、20、24-25、66-6
    9），被告丙○○之自白與事實相符，均堪採為認定其等犯
    罪事實之證據。此部分事證明確，被告丙○○之犯行，堪以
    認定。
二、查，被告行為後，中華民國刑法於94年2月2日修正公布，並
    自95年7月1日施行，有關易科罰金折算標準部分：罰金罰鍰
    提高標準條例第2條業於95年5月17日刪除第2條條文；並自
    95年7月1日施行，而刑法第41條第1項前段關於易科罰金之
    折算標準已由舊法之銀元1百元、2百元、3百元修正為新臺
    幣1千元、2千元、3千元，因屬科刑規範事項之變更，其折
    算標準為裁判時所應諭知，自有就新舊法規定比較之必要，
    經比較新舊法結果，以被告行為時之舊法較為有利於被告，
    是依刑法第2條第1項前段之規定，應適用被告行為時之舊法
    即依修正前刑法第41條第1項前段、修正前罰金罰鍰提高標
    準條例第2條之規定，諭知以銀元3百元（即新臺幣9百元）
    折算1日作為易科罰金之折算標準。
三、核被告丙○○所為，係犯刑法第216條、第210條之行使偽造
    私文書罪以及刑法第216條、第215條之行使業務上登載不實
    文書罪，其偽造私文書或業務上登載不實文書之低度行為，
    均為其行使偽造私文書或行使業務上登載不實文書之行為所
    吸收，不另論罪。被告利用不知情之成利水電公司會計人員
    犯罪，為間接正犯。被告以一行為同時偽造陳淑惠、張瑀庭
    、蕭孟然名義之薪資表，為想像競合犯，應從一重處斷。又
    所犯行使偽造私文書及行使業務登載不實文書二罪間，行為
    互殊，罪名不同，應予分論併罰之。公訴意旨雖認被告丙○
    ○與何坤山、陳淑惠、張瑀庭、蕭孟然，就上開刑法第216
    條、第215條之罪，具有犯意之聯絡與行為之分擔，與丙○
    ○為共同正犯等語。惟查：1.被告丙○○以何坤山所提供因
    侵占取得之甲○○身分證，並以甲○○名義申領工程款及申
    報薪資所得，均未取得甲○○之同意，則其於薪資表上偽簽
    「甲○○」之署名並持以行使，所為自屬行使偽造私文書，
    而非行使業務上登載不實文書；2.又無論共同被告何坤山、
    陳淑惠、張瑀庭或蕭孟然，均未參與偽造、行使偽造私文書
    、業務上登載不實或行使業務上登載不實行為之構成要件行
    為之實施，就犯罪行為應如何實施，亦與被告丙○○無任何
    事前之謀議可言，是無論從對於犯罪行為之支配力量或事後
    取得之報酬言，均無從認其等對於前開犯罪有何正犯之意思
    與行為存在，其等所為，僅能認屬對於被告丙○○之正犯行
    為施以助力之幫助行為，公訴意旨上開所認，不無誤會。
四、按中華民國96年罪犯減刑條例第5條雖明定本條例施行前，
    經通緝而未於中華民國96年12月31日以前自動歸案接受偵查
    、審判或執行者，不得依本條例減刑，惟依該條文之立法理
    由明載本條係參考中華民國80年罪犯減刑條例第9條予以規
    定，按通緝犯乃惡意逃避法律制裁，本無接受裁判及悔改之
    意，如嗣後經逮捕到案仍施予減刑，不啻有鼓勵民眾藐視法
    律之誤識，且對本條例施行前，因不知政府即將辦理減刑而
    自動到案服刑完畢之受刑人，因無法享受減刑寬典，尤難謂
    平。為維護法律尊嚴及消弭上述不公平現象，爰定明依本條
    例應減刑之通緝犯須於一定期限內自動歸案接受偵查、審判
    或執行，始能獲邀減刑寬典。可徵因案經通緝者，未於中華
    民國96年12 月31日以上自動歸案者，無減刑條例之適用，
    係基於通緝犯乃惡逃避法律制裁。然查：本件被告經檢察
    官提起公訴後，於94年10月5日原審法院行準備程序時，已
    當庭表示認罪，並對檢察官提起相關證據之證據能力均表示
    無意見（見原審1878 卷p22-23）。嗣經原審於94年12月
    15日進行審判程序時，被告雖無正當理由而未到庭，然亦因
    公訴人當庭追加起訴，有待公訴人再補呈書證，經當庭諭知
    候核辦，擇日再審；待公訴人備妥追加起訴之相關依據後，
    原審遂定期於95年6月22日行審判程序，該通知書雖於95年5
    月11日以郵政雙掛號送達，因無法送達而依法辦理寄存送達
    ，並寄存於台中市警察局第四分局春社派出所，有送達證書
    附卷可按，惟本件被告於該次開庭通知書送達時，業已於95
    年4月11日出國前往越南，並因在當地觸法，於95年4月間即
    遭越南公安部入出境管理局查獲，而予以逮捕羈押，並經判
    刑16個月確定後，隨即發交執行，至96年8月15日期滿執行
    完畢後，因相關護照證件均已遺失，遂由我國駐越南台北經
    濟文化辦事處於96年8月15日簽發准予於96年8月20日前進入
    中華民國台灣地區之入國證明書，以供被告於96年8月17 日
    持該證件返國，有被告提出之駐越南代表處96年5月28日
    VNM799電報、駐越南代表處95年9月21日越南304號函、被告
    出獄證明書及駐越南台北經濟文化辦事處簽發之入國證明書
    等在卷可稽 (見本院卷P20-21、25-2 6、31-1、原審416卷
    P11-12)。又本件被告自94年10月5日出庭表示認罪後，於
    94年10月23日即出國，並於94年11月1日返國，又於94年12
    月16日出國、94年12月20日返國，復於95年2月25日出國、
    同年3月1日返國，95年3月30日出國、同年4月3日返國，亦
    有被告之入出境資訊連結作業表在卷可參。再佐以，本件
    原審於95年6月22日被告未到庭時，即對被告進行拘提時，
    因員警前往拘提處所未遇被拘提人，經查入出境資料，被告
    已前往越南，尚未入境，無法拘提到案，亦有台中市警察局
    第四分局之報告書一份附卷可考（見原審1878卷P83)。綜
    上，本件被告於本案受審時，既已為認罪之陳述，並對相關
    證據亦表示無意見，且在法院通知進行審判程序期間，亦多
    次往返越南，可知，被告歷次出國，並非逃亡之舉，嗣於法
    院95年6月22日進行審判程序之通知書於95年5月11日向被告
    為寄存送達時，被告已再次前往越南，然此次因在該國涉案
    而遭留置並進行審理，且於判刑確定後立即發交執行，至96
    年8月15日執行期滿止，隨即於同年8月17日持駐外單位核發
    之入國證明書返國等情，益證被告該次出國後滯留越南未回
    國接受本案之審判，係因在該國觸法，致未能返國，並非被
    告意圖逃亡或藏匿而藏避國外，灼然甚明。揆諸前開立法
    意旨，本件被告雖因出國未歸，無法到庭接受審判，經原審
    法院於95年8月25日發佈通緝，並於96年8月17日持入國證明
    書返國時，遭航空警察局保安隊一分隊在桃園縣大園鄉台灣
    桃園國際機場第一航廈入境處逮捕，有內政警政署航空警察
    局通緝案件移送書一份在卷可參（見原審416卷P1-12)，惟
    被告遭通緝，係因在國外觸法遭羈押並送往執行，而無法返
    國，又因原審法院於該案發布通緝前後均未接受上開訊息之
    通報，被告在形式上雖經通緝，然以被告於95年8月15日在
    越南出獄後，於95年8月17日取得駐外單位核發之入國證明
    書後，即於同日返國，實難認被告係惡意逃避法律制裁，更
    難認被告有何拒絕接受裁判及悔改之意，本件經詳酌被告未
    能到庭接受審判之原由，因認被告所犯之罪，既在96年4月
    24日以前，且所科之刑未逾有期徒刑1年6月，更無中華民國
    96年罪犯減刑條例第5條立法意旨所指排除適用減刑條例之
    原因，本院認被告仍應有中華民國96年罪犯減刑條例之適用
    。
五、原審對於被告論罪科刑，固非無見。惟原審疏未慮及被告遭
    先前無法出庭接受審判而遭通緝之原委，是否係意圖逃亡或
    藏匿於國外，亦即被告是否無接受裁判及悔改之意，及有無
    惡意逃避法律制裁之情形，即逕以被告係通緝到案，即認被
    告無減刑條例之適用，尚有未洽。被告以此提起上訴，非無
    理由，自應由本院將原判決予以撤銷改判。爰審酌被告犯罪
    之動機、目的、手段、犯罪所致生之損害、犯後之態度等一
    切情狀，各量處如主文第2項所示之刑，及諭知易罰金之折
    算標準，復依中華民國96年罪犯減刑條例第2條第1項第3款
    之規定，各減其刑期2分之1，同時定應執行刑，並諭知易科
    罰金之折算標準，以資儆懲。至如附表所示之文書，雖係被
    告偽造，惟已編為成利水電公司及稅損機關之卷證資料，已
    非被告所有，爰不為沒收之宣告，惟所偽造如附表所示之署
    名，仍應依刑法第219條之規定，沒收之。
據上論斷，應依刑事訴訟法第369條第1項前段、第364條、第299
條第1項前段，刑法第2條第1項前段、第216條、第210條、第215
條、第219條、第41條第1項前段 (修正前)，第51條第5款，罰金
罰鍰提高標準條例第1條前段、第2條 (修正前)，中華民國96年
罪犯減刑條例第2條第1項第3款、第7條、第9條，判決如主文。
本案經檢察官乙○○到庭執行職務。
中    華    民    國    97    年    2    月    15   日
            刑事第六庭    審判長法  官  李  文  雄
                                法  官  邱  顯  祥
                                法  官  林  靜  芬
上列正本證明與原本無異。
如不服本判決與於收受送達後十日內向本院提出上訴書狀，其未
敘述上訴之理由者並得於提起上訴後十日內向本院補提理由書 (
均須按他造當事人之人數附繕本)。
                                書記官  高  勳  楠
中    華    民    國    97    年    2    月    15   日
附表：
┌──┬─────────────────┬───────┬─────┐
│編號│     文    件    名    稱         │  偽造之署名  │  數量    │
├──┼─────────────────┼───────┼─────┤
│  │  薪資表                          │ 甲○○       │ 1枚      │
├──┼─────────────────┼───────┼─────┤
│  │  薪資表                          │ 張瑀庭       │ 1枚      │
├──┼─────────────────┼───────┼─────┤
│  │  薪資表                          │ 陳淑惠       │ 1枚      │
├──┼─────────────────┼───────┼─────┤
│  │  薪資表                          │ 蕭孟然       │ 1枚      │
└──┴─────────────────┴───────┴─────┘


司法院資訊處製作；財團法人民間司法改革基金會備份。
